【裁判字號】    89,簡上,256
【裁判日期】    900301
【裁判案由】    履行契約
【裁判全文】
臺灣臺南地方法院民事判決    八十九年度簡上字第二五六號
    上  訴  人  甲○○
                丙○○○
    被上訴人    乙○○
右當事人間請求履行契約事件，上訴人對於中華民國八十九年九月五日臺灣臺南地方
法院新市簡易庭八十九年度新簡字第三五九號第一審判決提起上訴，本院判決如左：
    主  文
原判決關於上訴人應負連帶給付責任部分及該部分假執行之宣告並訴訟費用之裁判均
廢棄。
右開廢棄部分被上訴人在第一審之訴及假執行之聲請均駁回。
其餘上訴駁回。
第一、二審訴訟費用由上訴人負擔。
    事  實
甲、上訴人方面：
一、聲明：求為判決：（一）原判決廢棄。（二）駁回被上訴人於第一審之請求。
二、陳述：
 （一）被上訴人任會首於民國（下同）八十四年十一月六日邀集上訴人丙○○○等
       參與之民間互助會，所發予上訴人丙○○○之合約書上載會員共二十五人，
       惟所有會員之住址均未詳載，且被上訴人向上訴人丙○○○收受前一、二會
       之會款後即行止會倒會，且其本人隨即隱匿無蹤外，其餘會員亦因未載明詳
       細住址或聯絡電話，以致上訴人索討無著，顯見被上訴人自始即存有不法之
       詐欺意思，足徵上訴人實未積欠被上訴人之債務，反係被上訴人積欠上訴人
       債務。至事隔多年被上訴人忽以上訴人丙○○○之子卓三惠因參與另會得標
       後，以上訴人丙○○○所有土地設定抵押擔保續納會款之事由，要脅上訴人
       簽立系爭協議書，依民法第一百九十八條之規定，上訴人自得拒絕履行。且
       該本協議書之性質，僅為將物上擔保變更為一般擔保，依民法第七百四十五
       條之規定「保證人於債權人未就主債務人之財產強制執行而無效果前，對於
       債權人得拒絕清償。」，上訴人自可據之主張先訴抗辯權。
 （二）於上開具一般保證性質之協議書訂定後，上訴人除以現金給付被上訴人頭期
       款新台幣（下同）十萬元外，被上訴人並曾按時前來上訴人之住所向上訴人
       收取現金五萬元二次，共計十萬元，已由上訴人甲○○如數交付被上訴人。
 （三）上訴人丙○○○所參加被上訴人任會首之民間互助會，雙方固曾約定會員如
       未繼續繳納會款，得取消會員資格，並沒收所繳納會款之二分之一作為違約
       金，惟以上之約定當指該互助會持續行時，才有違約金之處罰可言，如係會
       首止會，令會員無處繳納會款，則咎在會首，不可歸責於會員，會首自不得
       向會員主張違約金之請求，系爭互助會自上訴人繳納二期會款（合計一萬二
       千九百元）後，第三期即遭被上訴人無故止會，到被上訴人住所，被上訴人
       之鄰居說，被上訴人已跑了，所以被上訴人不敢繼續將會款匯至被上訴人之
       戶頭，並非上訴人不願繼續繳納會款，被上訴人主張上訴人違約顯無理由，
       是原審未依被上訴人之主張而縮減上訴人主張抵銷之範圍，應有未洽。
三、證據：提出互助會契約書影本、八十四年十月四日及同年十一月六日互助會會合
    約書後附之會員資料卡部分影本各一份為證。
乙、被上訴人方面：
一、聲明：求為判決：駁回上訴。
二、陳述：
（一）緣本件上訴人丙○○○因參加以被上訴人為會首之互助會，及為訴外人卓三惠
      保證而積欠被上訴人會款計二十五萬元，為擔保前開會款之支付，並由上訴人
      丙○○○提供其所有坐落台南縣左鎮鄉左鎮第六二之四地號、六六之一地號、
      六四地號土地三筆及其上建物第二二四建號房屋乙棟，設定抵押權予被上訴人
      ，以供擔保。嗣後因上訴人丙○○○為塗銷前開抵押權之登記，而與被上訴人
      簽訂協議書，由上訴人丙○○○及甲○○二人連帶清償二十五萬元，約定頭款
      為十萬元，尾款十五萬元分為八十八年一月二十五日、同年七月二十五日及八
      十九年元月二十五日三期以匯入被上訴人指定之戶頭內之方法清償，並由上訴
      人甲○○開立三張面額五萬元之本票作為擔保，詎清償日屆至，前開尾款共十
      五萬元均未獲清償，履經催索，均置之不理。
（二）按「當事人之表示意思一致者，無論其為明示或默示，契約即為成立」民法第
      一百五十三條第一款定有明文，本件雙方既於八十七年九月二十五日合意簽訂
      協議書，上訴人二人即應連帶支付被上訴人二十五萬元，詎料上訴人僅給付頭
      期款十萬元，而本件系爭尾款十五萬元，上訴人二人迄今未予清償，被上訴人
      自得請求其給付之。
（三）本件上訴人丙○○○亦以其自己之名義參加由被上訴人擔任會首之互助會，會
      款可以匯款之方式交付，亦可親自前來被上訴人之處所繳付，上訴人丙○○○
      僅於八十五年一月十三日及同年月十八日交付一、二期活會會款共一萬二千九
      百元後，第三期後即無故拖延不繳，依互助會契約之約定「甲方（即參加本互
      助會之會員）於未標得會款期間若當月拖延會款二十五天無法繳納時，乙方（
      即會首被上訴人）得無須催告，逕行取消開會員資格，乙方有權轉讓予其他會
      員並無息退還甲方所繳會款，甲方並應繳納所退會款百分之五十之違約金予乙
      方。」，上訴人僅能就所繳之會款之百分之五十（即六千四百五十元）之違約
      金予以抵銷，減縮訴之聲明為一十四萬三千五百五十元，及自八十九年八月四
      日起至清償日止按週年利率百分之五計算之利息。
三、證據：提出存證信函影本二份、協議書影本一份、本票影本三張為證。
    理  由
一、按訴狀送達後，原告不得將原訴變更或追加他訴，但擴張或減縮應受判決事項之
    聲明者，不在此限，民事訴訟法第二百五十五條但書第三款定有明文。本件被上
    訴人於原審因上訴人主張抵銷之抗辯而減縮訴之聲明為上訴人應連帶給付被上訴
    人一十四萬三千五百五十元，且就訴之聲明請求利息部分，由請求自訴狀送達（
    上訴人甲○○部分係於八十九年八月二日，而上訴人丙○○○則為同年月三日受
    訴狀送達）翌日起至清償日止按週年利率百分之五計算之利息減縮為自八十九年
    八月四日起計算利息，被上訴人於訴訟進行中為減縮應受判決事項之聲明，揆諸
    前揭規定，核無不可，應予允許，合先敘明。
二、被上訴人起訴主張：訴外人卓三惠參加以被上訴人為會首之互助會，於得標後即
    未繼續繳納死會會款，尚積欠被上訴人會款二十五萬元，為擔保前開會款之支付
    ，乃由上訴人丙○○○提供其所有台南縣左鎮鄉左鎮六二之四號、六六之一號、
    及六四號地號之土地三筆及其上建物房屋一棟設定抵押權予被上訴人以供擔保，
    嗣後因上訴人丙○○○欲辦理塗銷抵押權之登記，遂由被上訴人與上訴人二人達
    成協議，約定由上訴人二人連帶清償二十五萬元，頭款十萬元已由上訴人清償，
    至於尾款共十五萬元（下稱系爭尾款）約定分三期清償，每期清償五萬元，詎清
    償期屆至，上訴人均未履行，故被上訴人自得依所簽訂之協議書請求上訴人二人
    連帶給付十五萬元，另上訴人丙○○○曾於八十四年十一月六日參加被上訴人擔
    任會首之互助會（八十四年十二月六日至八十六年十一月六日），上訴人丙○○
    ○於八十五年一月十三日及同年一月十八日分別繳納六千四百元及六千五百元會
    款後即未再繼續繳納，被上訴人已依約取消上訴人丙○○○會員資格，被上訴人
    雖應退還上訴人丙○○○所繳會款共一萬二千九百元，惟依約上訴人丙○○○復
    應繳納所退會款百分之五十之違約金（即六千四百五十元）予被上訴人，是扣除
    被上訴人應返回予上訴人丙○○○之六千四百五十元，被上訴人仍得向上訴人請
    求連帶給付十四萬三千五百五十元及自起訴狀繕本最後送達被上訴人翌日即八十
    九年八月四日起算之法定遲延利息等語。
三、上訴人則以：被上訴人向上訴人丙○○○收取第一、二期會款後即遭被上訴人無
    故止會，被上訴人亦隱匿無蹤，且被上訴人發給上訴人丙○○○之互助會會員資
    料簿就其餘會員未載明詳細住址與聯絡電話以致上訴人索討無著，被上訴人自始
    即存有不法之詐欺意思，事後並以上訴人丙○○○所有房地設定抵押擔保訴外人
    卓三惠續納會款之事由，要脅上訴人二人簽訂係爭協議書，上訴人自可依照民法
    第一百九十八條拒絕履行；又上訴人與被上訴人所簽訂協議性質僅係將物上擔保
    變更為一般之保證，上訴人亦可依民法第七百四十五條之規定主張先訴抗辯權；
    另上訴人丙○○○參加被上訴人擔任會首之互助會，已繳交會款共一萬二千九百
    元，之後係因被上訴人無故止會倒會而無從繼續繳交會款，上訴人自可就已繳交
    之會款一萬二千九百元全額主張抵銷等語，資為抗辯。
四、本件被上訴人主張：訴外人卓三惠參加以被上訴人為會首之互助會，於得標後即
    未繼續繳納死會會款，尚積欠被上訴人會款二十五萬元，為擔保前開會款之支付
    ，乃由上訴人丙○○○提供其所有台南縣左鎮鄉左鎮六二之四號、六六之一號、
    及六四號地號之土地三筆及其上建物房屋一棟設定抵押權予被上訴人以供擔保，
    嗣後因上訴人丙○○○欲辦理塗銷抵押權之登記，遂由被上訴人與上訴人二人達
    成協議，約定由上訴人二人負責清償二十五萬元，頭款十萬元已由上訴人清償，
    至於尾款共十五萬元約定分八十八年一月二十五日、八十八年七月二十五日、八
    十九年一月二十五日三期清償，每期清償五萬元，並由上訴人甲○○簽發三張本
    票，約定於到期日後三日內匯入被上訴人之指定戶頭內等事實，業據提出存證信
    函影本二份、協議書影本一份、本票影本三張為證，並為上訴人所不爭執，自堪
    信為真實。
五、被上訴人又主張：上訴人於上開協議書約定之清償期屆至後，並未依約履行等語
    ，為上訴人所否認，並以前揭情詞置辯，是本件兩造爭點要旨厥為：上訴人與被
    上訴人簽訂前開協議書是否出於任意性？及上訴人是否已依約清償二期共計十萬
    元？茲一一論述如后：
 （一）按當事人主張有利於己之事實者，就其事實有舉證之責任，民事訴訟法第二
       百七十七條定有明文。次按當事人主張其意思表示係因被詐欺或脅迫而為之
       者，應就其被詐欺或被脅迫之事實，負舉證之責任（最高法院二十一年度上
       字第二０一二號判例意旨參照）。本件上訴人抗辯由於被上訴人以上訴人丙
       ○○○所有房地設定抵押權擔保訴外人卓三惠續納會款之事由，要脅上訴人
       簽訂上開協議書云云，為被上訴人所否認，並主張：係因上訴人丙○○○欲
       塗銷其房地所有權之抵押權登記而發存證信函，要求被上訴人備其相關資料
       前去辦理相關事宜，其並未加脅迫等語，復提出上訴人丙○○○所不爭執，
       於系爭協議書簽訂前即八十七年九月十八日寄發之存證信函一份為證，觀之
       該存證信函記載內容：「本人自行及為卓三惠提供物上擔保，參加台端所經
       營之暉盟互助聯誼會，經台端日前來電核對結果，僅卓三惠尚欠會款新台幣
       一十六萬元，為免訟累，本人願代清償，惟請台端於接信後三日內，備齊相
       關資料（印鑑、印鑑證明、清償證明書及前卓三惠所簽發之支票等）前來收
       取上開款項並辦理抵押權塗銷登記等事宜」等語，已足認系爭協議書係被上
       訴人應上訴人丙○○○請求而與簽訂，則上訴人辯稱係受被上訴人要脅而簽
       訂契約云云，已難憑採，更何況上訴人亦無法舉證證明有受脅迫之事實，其
       受脅迫之抗辯，自不足採。
 （二）又請求履行債務之訴，原告就其所主張債權發生原因之事實，固有舉證之責
       任，若被告自認此項事實而主張該債權已因清償而消滅，則清償之事實，應
       由被告負舉證之責任，最高法院二十八年度上字第一九二○號著有判例可參
       。本件上訴人對於兩造約定就系爭尾款十五萬元分三期清償，並由上訴人於
       本票到期日後三日內匯入被上訴人指定之戶頭內等情，並不爭執，業如前述
       ，而上訴人辯稱：被上訴人已依協議按時前來上訴人處所收取兩期共十萬元
       之現金款項云云，既為被上訴人所否認，則上訴人對於以背於依協議書約定
       清償方法之方式提出清償之抗辯，自應負舉證責任。然依上訴人所陳：當時
       並無人證，亦未要求被上訴人出具收據，且也未將上訴人甲○○所開立擔保
       之本票要回等語，已然表明無法舉證以實其說，復經本院就提出清償時上訴
       人丙○○○是否在場及上訴人丙○○○當時在何處加以隔離訊問結果，上訴
       人丙○○○陳稱：「被上訴人按時來拿，時間不太記得，是甲○○拿給他的
       ，被上訴人沒打電話給我，我在外面種田，被上訴人來，甲○○就跑去找我
       ，我就回去，甲○○拿錢給被上訴人，二次我都有在場，被上訴人是一個人
       開車去，時間到都準時去拿錢」等語，核與上訴人甲○○陳述：「八十九年
       一月七日被上訴人來，我拿錢給他，當時我在家裡拿給他的，一個人來的，
       丙○○○他不在家，我就把錢給他，那二次丙○○○在台中，當時她生病，
       他有房子在台中養病，錢是我自己的，家裡只有我一個人在」等語（均見本
       院八十九年十二月十九日準備程序筆錄）並不一致，且衡諸常情，如上訴人
       已提出十萬元之清償，豈有不要求被上訴人出具收據或返還作為擔保之本票
       之理？是認上訴人此部分抗辯，亦不足採。
    綜上所述，上訴人抗辯：系爭協議書係受被上訴人脅迫而簽訂，及伊等已依約清
    償被上訴人十萬元云云，並不足採。被上訴人主張：上訴人尚積欠系爭尾款十五
    萬元等語，應堪信為真實。
六、再按稱保證者，謂當事人約定，一方於他方債務人不履行債務時，由其代負履行
    責任之契約，民法第七百三十九條定有明文。上訴人為塗銷前因擔保訴外人卓三
    惠對被上訴人積欠會款所設定之抵押權，而於八十七年九月二十五日與被上訴人
    簽訂協議書，由本件兩造簽訂之協議書內容觀之，上訴人二人同意以二十五萬元
    代訴外人卓三惠清償前開擔保物所擔保之債務，並就分期給付及清償方法予以詳
    細約定，揆諸首揭規定，本件協議書之性質與保證契約之性質迥不相同，被上訴
    人自得依據協議書直接請求上訴人給付，上訴人所辯：被上訴人應先就主債務人
    卓三惠之財產強制執行而無效果後始可向伊求償云云，自難憑採。
七、另上訴人丙○○○雖又抗辯：伊已繳付二期活會會款共一萬二千九百元，被上訴
    人無故止會倒會並隱匿無蹤，以致其不敢繼續繳付會款，是應係基於可歸責於被
    上訴人之事由而無從繼續繳付會款，被上訴人應將伊已繳納之一萬二千九百元會
    款全數返還，並於本件請求中加以抵銷等語；被上訴人固自認其應返還上訴人丙
    ○○○繳付二期會款共一萬二千九百元，惟主張：上訴人丙○○○逾期未繳第三
    期會款，而依照互助會契約之約定，被上訴人得無須催告，逕行取消該會會員資
    格，上訴人丙○○○需繳付退會款之百分之五十予被上訴人作為違約金，且除上
    訴人丙○○○之部分外，其餘各會均已期滿並無倒會之情等語。經查，被上訴人
    擔任會首召集之互助會，各會均已期滿，為上訴人丙○○○於八十七年九月十一
    日所寄發之存證信函所載明，有被上訴人提出之存證信函一紙附卷可證，與被上
    訴人之主張相符，並經核對上開存證信函與上訴人所提出之八十四年十一月六日
    互助會會合約書後附會員資料卡影本上所載之被上訴人地址，兩者均相同，且參
    以被上訴人於接獲上開存證信函後，即前與上訴人二人處理相關事宜而於八十七
    年九月二十五日與上訴人二人簽訂上開協議書等節，衡諸常情，果被上訴人無故
    止會倒會而逃匿無蹤，則上訴人何以會在被上訴人倒會約三年後向被上訴人之相
    同地址寄發存證信函，而期達成其塗銷抵押權登記之目的？況被上訴人亦不可能
    僅倒上訴人丙○○○一人的會而繼續進行其餘各會，此外，上訴人亦未能積極舉
    證係因非可歸責於己之事由致未能繼續繳納會款，上訴人前揭辯詞，亦難憑採。
八、又按甲方（即上訴人丙○○○）於未標得會款期間，若當月拖延會款二十五天無
    法繳納時，乙方（即被上訴人）得無須催告，逕行取消該會員資格，乙方有權轉
    讓予其他會員並無息退還甲方所繳會款，甲方並應繳納數所退會款百分之五十之
    違約金予乙方，上訴人丙○○○與被上訴人所簽訂之暉盟互助聯誼會契約書第一
    部份第十二條定有明文。本件上訴人丙○○○因可歸責於己之事由而未繳交會款
    ，已如前述，是依照前開約定，被上訴人僅需返還上訴人丙○○○其所繳交會款
    之百分之五十即六千四百五十元，即上訴人丙○○○僅可就六千四百五十元之範
    圍內主張抵銷，伊請求被上訴人就所繳交之會款一萬二千九百元全額返還，為無
    理由。被上訴人於原審因而減縮訴之聲明請求上訴人給付之金額為十四萬三千五
    百五十元及自起訴狀繕本送達最後上訴人翌日即八十九年八月四日起至清償日止
    按年息百分之五計算之利息，核屬可採。
七、末按數人負同一債務，明示對於債權人各負全部給付之責任者，為連帶債務；又
    無前項之明示時，連帶債務之成立，以法律有規定者為限，民法第二百七十二條
    定有明文。本件被上訴人起訴主張基於協議書上訴人二人就系爭尾款應負連帶給
    付責任，惟查：上開協議書中就上訴人是否應各負全部給付責任而有連帶關係之
    部分並未為明示之約定，復查無其他法律就被上訴人所主張之法律關係為連帶清
    償之規定，揆諸首揭法定意旨，被上訴人起訴主張上訴人連帶給付，於法應屬無
    據，不應准許。
八、綜上所述，被上訴人本於其與上訴人簽訂之協議書，請求上訴人等給付一十四萬
    三千五百五十元，及自八十九年八月四日起至清償日止，按週年利率百分之五計
    算之利息部分，為有理由，應予准許。逾此所為請求上訴人負連帶給付責任及該
    部分假執行宣告，為無理由，應予駁回。原審就超過上開應准許部分，為上訴人
    敗訴之判決，自有未洽。上訴意旨就此部分指摘原判決不當，求予廢棄改判，為
    有理由。至於上開應准許部分，原審判命上訴人給付，並為假執行之宣告，核無
    違誤，上訴意旨，就此部分，仍執陳詞，指摘原判決不當，求予廢棄，為無理由
    ，應駁回其上訴。
九、據上論結，本件上訴為一部有理由，一部無理由，依民事訴訟法第四百三十六條
    之一第三項、第四百五十條、第四百四十九條第一項、第七十九條但書，判決如
    主文。
中      華      民      國    九十      年      三      月     一       日
                                 臺灣臺南地方法院民事第一庭
~B審判長法  官  周素秋
~B      法  官  蘇清水
~B      法  官  李杭倫
右正本證明與原本無異
不得上訴
中      華      民      國    九十      年      三      月      一      日
~B法院  書記官  汪維屏


司法院資訊處製作；財團法人民間司法改革基金會備份。
